ACORDAO-COMPLETO-2319657

ACÓRDÃO 2270/2019 ATA 6/2019 - PRIMEIRA CÂMARA

VISTOS, relatados e discutidos estes autos de tomada de contas especial, instaurada pelo Departamento Nacional de Obras Contra as Secas - Dnocs em desfavor do Sr. Antônio Martins de Souza (expropriado) , em razão da não devolução de pagamento de indenização, efetuada em duplicidade, por desapropriação de área de 28,73 hectares no Município de Brejo Santo/CE no âmbito do Projeto São Francisco (Processo Desapropriatório 59400.006127/2007-57) ,
ACORDAM os Ministros do Tribunal de Contas da União, reunidos em sessão de 1ª Câmara, ante as razões expostas pelo Relator, em:
9.1. levantar o sobrestamento dos presentes autos, determinado anteriormente pelo Acórdão 360/2015-TCU-Primeira Câmara;
9.2. julgar irregulares as contas do responsável Sr. Antônio Martins de Souza (expropriado pelo Dnocs) , com fundamento nos arts. 1º, inciso I, 16, inciso III, alínea "c", c/c os arts. 19 e 23, inciso III, da mesma lei, e com arts. 1º inciso I, 209, inciso III, 210 e 214, inciso III, do Regimento Interno, e condená-lo ao pagamento das quantias a seguir especificadas, com a fixação do prazo de quinze dias, a contar da notificação, para comprovar, perante este Tribunal (art. 214, inciso III, alínea "a", do Regimento Interno) , o recolhimento da dívida aos cofres do Departamento Nacional de Obras Contra as Secas - Dnocs, atualizada monetariamente e acrescida dos juros de mora, calculados a partir das datas discriminadas, até a data do recolhimento, na forma prevista na legislação em vigor, abatendo-se, na oportunidade, os valores já ressarcidos, indicados na tabela abaixo:
                           TRIBUNAL DE CONTAS DA UNIÃO		TC Processo 004.874/2012-9
	Tipo (Débito/Crédito) 
	Data
	Valor (R$) 

	Débito
	04/12/2007
	61.474,63

	Crédito
	22/05/2015
	2.102,07

	Crédito
	24/06/2015
	2.143,90

	Crédito
	21/07/2015
	2.231,40

	Crédito
	26/08/2015
	2.338,13

	Crédito
	19/09/2015
	2.391,03

	Crédito
	19/11/2015
	2.426,83

	Crédito
	17/12/2015
	2.471,20

	Crédito
	04/02/2016
	2.514,50

	Crédito
	24/03/2016
	2.514,50

	Crédito
	21/04/2016
	2.514,50

	Crédito
	24/05/2016
	2.514,50

	Crédito
	26/07/2016
	2.514,50

	Crédito
	31/08/2016
	2.514,50

	Crédito
	27/10/2016
	2.514,50

	Crédito
	21/12/2016
	2.514,50

	Crédito
	21/01/2017
	2.514,50

	Crédito
	22/03/2017
	2.514,50

	Crédito
	26/04/2017
	2.514,50

9.3. autorizar, desde logo, nos termos do art. 28, inciso II, da Lei 8.443/1992, a cobrança judicial da dívida, caso não atendida a notificação; e
9.4. enviar cópia deste acórdão à Procuradoria da República no Estado do Ceará, nos termos do art. 16, § 3º, da Lei 8.443/1992 c/c o art. 209, § 6º, do Regimento Interno do TCU, para adoção das medidas que entender cabíveis.

Tomada de contas especial instaurada pelo Departamento Nacional de Obras Contra as Secas  Dnocs em desfavor do Sr. Antônio Martins de Souza (expropriado), em razão da não devolução de pagamento de indenização, efetuada em duplicidade, por desapropriação de área de 28,73 hectares no Município de Brejo Santo/CE no âmbito do Projeto São Francisco.

Primeira Câmara

Prefeitura Municipal de Brejo Santo/CE.

3. Responsável: Antonio Martins de Souza (XXX.934.493-XX).

13.1. Ministros presentes: Walton Alencar Rodrigues (Presidente), Benjamin Zymler, Bruno Dantas e Vital do Rêgo.
13.2. Ministros-Substitutos presentes: Augusto Sherman Cavalcanti (Relator) e Weder de Oliveira.

AUGUSTO SHERMAN

Inicio o presente relatório pela transcrição do pronunciamento de peça 59, produzido pelo diretor na Sec/CE, ao qual foi encarregada a instrução deste feito, e com o qual se manifestou o titular da unidade técnica à peça 60:
"PRONUNCIAMENTO DA SUBUNIDADE
INTRODUÇÃO
1.	Cuidam os autos de tomada de contas especial instaurada pelo Departamento Nacional de Obras Contra as Secas - Dnocs em desfavor do Sr. Antônio Martins de Souza (expropriado) , em razão da não devolução de pagamento de indenização, efetuada em duplicidade, por desapropriação de área de 28,73 hectares no Município de Brejo Santo/CE no âmbito do Projeto São Francisco (Processo Desapropriatório 59400.006127/2007-57) . 
HISTÓRICO 
2.	A Controladoria Geral da União em trabalho realizado no Departamento Nacional de Obras Contra as Secas - DNOCS constatou que o Sr. Antônio Martins de Souza havia recebido, por engano, a quantia de R$ 61.474,63 a mais do que lhe era devido pelo pagamento de uma área desapropriada de 28,73 hectares no Município de Brejo Santo/CE.
3.	Os técnicos responsáveis pelo Setor de Desapropriação do Dnocs analisaram novamente os Laudos de Avaliação de Benfeitorias e concluíram que, de fato, havia sido pago em duplicidade alguns itens da propriedade indenizada, solicitando a adoção de providências visando ao ressarcimento dos valores pagos indevidamente (peça 1, p. 29) .
4.	O expropriado foi então notificado pelo Ofício 41/TCE/Dnocs, de 15/7/2008 (peça 1, p. 18) , mas não houve manifestação do responsável.
5.	Instaurada a competente tomada de contas especial, o tomador de contas emitiu relatório de TCE, datado de 3/4/2009, no qual conclui que o Sr. Antônio Martins de Souza é responsável pelo débito original de R$ 61.474,63, a ser atualizado a partir de R$ 4/12/2007, em razão da não devolução do pagamento efetuado em duplicidade no processo de desapropriação (peça 1, p. 8-12) .
6.	Já no âmbito do TCU, foi providenciada a citação do responsável pela irregularidade e débitos levantados na fase interna da TCE. A tabela abaixo resume o resultado da comunicação realizada:
	Responsável
	Ofício
	AR
	Resposta

	Antônio Martins de Souza
	1128/2013 (peça 14) 
	Peça 15
	Peça 19

7.	Acolhendo proposta desta Unidade Técnica, o TCU proferiu o Acórdão 1916/2014-TCU-Primeira Câmara, rejeitando as alegações de defesa apresentadas pelo responsável e fixando novo e improrrogável prazo de quinze dias para que recolhesse aos cofres do Dnocs, a importância de R$ 61.474,63, atualizada a partir de R$ 4/12/2007 (peça 27) .
8.	Notificado da aludida decisão, por intermédio de seu procurador, por meio do Ofício 2237/2017 (peça 34) , recebido em 17/9/2014 (peça 35) , o responsável requereu, em 12/11/2014, o parcelamento de sua dívida em sessenta prestações (peça 36) .
9.	Por meio do Acórdão 360/2015-TCU-Primeira Câmara (peça 40) , o TCU decidiu:
a) indeferir o pedido do requerente para pagamento do débito em 60 (sessenta) meses, uma vez que esse pedido não encontra amparo regimental (v.g., Decisão 490/1997 - Plenário; Decisão 133/2001 - 2ª Câmara; Acórdão 2824/2011-TCU-Segunda Câmara) .
b) autorizar o pagamento do débito imputado ao Senhor Antônio Martins de Souza (CPF XXX.934.493-XX) , referente ao Acórdão 1916/2014-TCU-Primeira Câmara, em 36 (trinta e seis) parcelas mensais e consecutivas, atualizadas monetariamente, fixando o vencimento da primeira em quinze dias, a contar do recebimento da notificação, e o das demais, a cada trinta dias, na forma prevista na legislação em vigor, alertando o responsável de que a falta do recolhimento de qualquer parcela importará o vencimento antecipado do saldo devedor, conforme disposto no § 2º do art. 217 do Regimento Interno/TCU;
c) determinar sobrestamento do processo durante o tempo em que se aguarda o recolhimento parcelado das importâncias devidas, nos termos do Memorando-Circular 14/2012 -Segecex, de 23/4/2012.
10. Notificado dessa nova decisão por meio do Ofício 583/2015 (peça 43) , o responsável iniciou o pagamento parcelado de sua dívida, cuja primeira parcela, no valor de R$ 2.102,07, foi depositada em 20/5/2015 (peça 45) .
11. Ocorre que, conforme verificado no sistema Sisgru na data de 4/8/2017, o responsável interrompeu o pagamento após a 18ª parcela (peça 46) , restando para o responsável um saldo atualizado da dívida da ordem R$ 63.473,69, na data de 27/9/2017, conforme apurado no demonstrativo de débito acostado à peça 47 dos autos.
12. O responsável foi notificado para efetuar o pagamento do saldo remanescente de sua dívida por meio do Ofício 2341/2017 (peça 48) , recebido em 30/10/2017 (peça 53) , e, em resposta, encaminhou requerimento solicitando a retomada do parcelamento de sua dívida, devendo as parcelas vencidas serem liquidadas após o pagamento da última parcela (peça 51) .
13. Ante a inexistência de amparo legal para o pleito do responsável, o Ministro-Relator indeferiu o pedido e restituiu os autos à Unidade Técnica com vistas a dar ciência ao responsável, notificando-o a efetuar o recolhimento integral da dívida, no prazo de quinze dias, uma vez que ocorreu o vencimento antecipado de sua dívida (peça 54) .
14. A tabela abaixo resume a notificação do responsável:
	Responsável
	Ofício
	AR
	Resposta

	Antônio Martins de Souza
	2864/2017 (peça 55) 
	Peça 57
	-

EXAME TÉCNICO
15. Tendo sido notificado da decisão que indeferiu o pedido de retomada do parcelamento, o responsável não realizou o pagamento do saldo remanescente de sua dívida, conforme pesquisa realizada no SisGRU (peça 58) .
16. Dessa forma, devem os autos prosseguir com o julgamento das contas do responsável e a sua condenação pelo débito remanescente, atualizado monetariamente e acrescido dos juros de mora.
17. No entanto, tendo em vista que não foi verificada má fé na conduta do responsável e que a dívida teve como origem uma falha do próprio Dnocs, deixa-se de propor a aplicação da multa do art. 57 da Lei 8.443/1992.
PROPOSTA DE ENCAMINHAMENTO
18. Diante do exposto, submetem-se os autos à consideração superior, propondo:
I - Levantar o sobrestamento dos presentes autos;
II - Com fundamento nos arts. 1º, inciso I, 16, inciso III, alínea 'c', c/c os arts. 19 e 23, inciso III, da mesma lei, e com arts. 1º inciso I, 209, inciso (s) , e §§ 1º e 5º, 210 e 214, inciso III, do Regimento Interno, que sejam julgadas irregulares as contas do Sr. Antônio Martins de Souza (CPF XXX.934.493-XX) , na condição de expropriado, e condená-lo ao pagamento da quantia a seguir especificada, com a fixação do prazo de quinze dias, a contar da notificação, para comprovar, perante este Tribunal (art. 214, inciso III, alínea 'a', do Regimento Interno) , o recolhimento da dívida aos cofres do Departamento Nacional de Obras Contra as Secas - Dnocs, atualizada monetariamente e acrescida dos juros de mora, calculados a partir das datas discriminadas, até a data do recolhimento, na forma prevista na legislação em vigor, abatendo-se, na oportunidade, valores já ressarcidos.
                      TRIBUNAL DE CONTAS DA UNIÃO		TC Processo 004.874/2012-9
	Tipo (Débito/Crédito) 
	Data
	Valor (R$) 

	Débito
	4/12/2007
	61.474,63

	Crédito
	22/5/2015
	2.102,07

	Crédito
	24/6/2015
	2.143,90

	Crédito
	21/7/2015
	2.231,40

	Crédito
	26/8/2015
	2.338,13

	Crédito
	19/9/2015
	2.391,03

	Crédito
	19/11/2015
	2.426,83

	Crédito
	17/12/2015
	2.471,20

	Crédito
	4/2/2016
	2.514,50

	Crédito
	24/3/2016
	2.514,50

	Crédito
	21/4/2016
	2.514,50

	Crédito
	24/5/2016
	2.514,50

	Crédito
	26/7/2016
	2.514,50

	Crédito
	31/8/2016
	2.514,50

	Crédito
	27/10/2016
	2.514,50

	Crédito
	21/12/2016
	2.514,50

	Crédito
	21/1/2017
	2.514,50

	Crédito
	22/3/2017
	2.514,50

	Crédito
	26/4/2017
	2.514,50

III - Autorizar, desde logo, nos termos do art. 28, inciso II, da Lei 8.443/1992, a cobrança judicial da dívida caso não atendida a notificação;
	IV - autorizar, desde já, caso requerido pelo responsável, o pagamento das dívidas em até 36 parcelas mensais e consecutivas, nos termos do art. 26 da Lei 8.443/1992 c/c o art. 217 do Regimento Interno, fixando-lhe o prazo de quinze dias, a contar do recebimento da notificação, para comprovar perante este Tribunal o recolhimento da primeira parcela, e de trinta dias, a contar da parcela anterior, para comprovar o recolhimento das demais parcelas, devendo incidir sobre cada valor mensal, os acréscimos legais, na forma prevista na legislação em vigor, esclarecendo ainda ao responsável que a falta de pagamento de qualquer parcela importará no vencimento antecipado do saldo devedor (§ 2º do art. 217 do Regimento Interno do Tribunal) , sem prejuízo das demais medidas legais.
	V - Enviar cópia da presente deliberação, acompanhada do relatório e do voto que a fundamentam, à Procuradoria da República no Estado do Ceará, nos termos do art. 16, § 3º, da Lei 8.443/1992 c/c o art. 209, § 6º, do Regimento Interno do TCU, para adoção das medidas que entender cabíveis."
2.	O Ministério Público/TCU, neste feito representado pelo Subprocurador-Geral Lucas Rocha Furtado, revendo seus posicionamentos anteriores havidos no curso da tramitação destes autos, manifestou-se em sentido diverso, entendendo que as contas deveriam ser arquivadas por ausência de pressuposto de constituição e desenvolvimento regular, segundo as razões que alinhou no parecer de peça 61, vazado nos seguintes termos:
"Trata-se de tomada de contas especial instaurada pelo Departamento Nacional de Obras Contra as Secas - Dnocs ante a constatação de pagamento de excessiva indenização por desapropriação, realizada no âmbito do Projeto São Francisco, de área de 28,73 hectares localizada no Município de Brejo Santo/CE. A ocorrência foi constatada em sede de fiscalização realizada pela Controladoria Geral da União - CGU no Dnocs, quando se apontou que, em 4/12/2007, a autarquia repetiu pagamento de indenização por benfeitorias imobiliárias, no valor de R$ 61.474,63, em favor do Sr. Antônio Martins de Souza, expropriado.
A Secx/CE propõe ao Tribunal, em essência, julgar irregulares as contas do Sr. Antônio Martins de Souza e condená-lo em débito pela quantia de R$ 61.474,63 (4/12/2018) , deduzindo-se as quantias já recolhidas pelo expropriado em favor do Dnocs (páginas 3-4 da peça 59, com anuência do titular daquela unidade técnica à peça 60) .
- II -
Na oportunidade em que lancei o parecer constante da peça 8, havia posicionamentos divergentes, no âmbito da Secex/CE, sobre a satisfação dos pressupostos de constituição e desenvolvimento desta tomada de contas especial. O auditor daquela unidade técnica a quem coube instruir este feito, concordando com o relatório do tomador de contas (páginas 8-12 da peça 1) , endossado pelo controle interno (páginas 49-51 da peça 1) , defendia o trâmite da TCE com imputação exclusiva do dano sofrido pelo Dnocs ao expropriado, Sr. Antônio Martins de Souza (peça 5) . Por sua vez, o diretor da Secex/CE, acompanhado pelo secretário, entendendo que não havia sido evidenciada, no caso, a responsabilidade, pelo dano, de pessoa vinculada à Administração Pública, propugnava que o processo fosse encerrado por ausência de pressupostos de constituição e desenvolvimento válido e regular (peças 6 e 7) .
Naquele parecer lançado à peça 8, manifestei-me pela continuidade do processo e pela citação do expropriado. Amparei-me, naquela oportunidade, em alguns precedentes do TCU inaugurados a partir de 2011, nos quais passou-se a defender que a jurisdição de contas do Tribunal alcança qualquer pessoa física ou jurídica que simplesmente 'toque' em recursos oriundos dos cofres públicos, ainda que não haja participação de gestor público na ocorrência que tenha resultado em prejuízo àqueles cofres. Esse entendimento acabou prevalecendo nestes autos: mediante despacho proferido à peça 11, V. Exª determinou fosse realizada a citação do expropriado.
Citado, o Sr. Antônio Martins de Souza apresentou suas alegações de defesa (peça 19) . Examinadas essas alegações pela Secex/CE (peças 23, 24 e 25) e ouvido este Ministério Público (peça 26) , foi o processo levado à apreciação do Tribunal, que decidiu, mediante o Acórdão 1916/2014-TCU-Primeira Câmara, rejeitar aquelas alegações e dar ciência ao responsável para que, no prazo de quinze dias, recolhesse aos cofres do Dnocs a quantia de R$ 61.474,63, atualizada monetariamente a partir de 4/12/2007. Posteriormente, o Tribunal, por meio do Acórdão 360/2015-TCU-Primeira Câmara, autorizou que aquele recolhimento fosse realizado em 36 parcelas e sobrestou o julgamento da TCE até que se concluísse o recolhimento de toda a quantia devida pelo responsável.
Entre 22/5/2015 e 26/4/2017, o Sr. Antônio Martins de Souza procedeu ao recolhimento de 18 parcelas. Depois disso, não realizados alguns dos recolhimentos previstos, e sendo disso notificado pela Secex/CE (peça 48) , o responsável, alegando ter enfrentado dificuldades financeiras, pleiteou que lhe fosse autorizado continuar a recolher as parcelas faltantes, com atualização monetária, 'devendo as parcelas vencidas serem liquidadas após o pagamento da última parcela do pacto' (peça 49) . Acolhendo proposta da Secex/CE (peça 52) , V. Exª indeferiu o pleito do responsável (peça 54) . Seguiu-se, então, a supramencionada proposta de encaminhamento formulada pela Secex/CE às páginas 3-4 da peça 59.
Ocorreu, porém, que, depois dos pronunciamentos que externei nestes autos, fui chamado a opinar, nos termos do que dispõe o § 1º do artigo 91 do Regimento Interno do TCU, sobre incidente de uniformização de jurisprudência suscitado no TCProcesso 013.967/2012-6 e, assim, tive a oportunidade de empreender detido exame acerca da jurisdição de contas do TCU sobre particulares. Ao cabo daquele exame, concluí que, na verdade, faz-se perfeitamente correta, racional e consentânea com a Constituição a jurisprudência majoritariamente construída pelo TCU ao longo de décadas no sentido de que a jurisdição de contas do Tribunal não alcança todo e qualquer particular que simplesmente 'toque' em recursos públicos, mas tão somente aquele particular que efetivamente tenha se incumbido da gestão de recursos públicos ou que, ainda que sem essa incumbência, tenha concorrido, com um gestor público, para infligir dano ao erário.
Ainda que o mencionado incidente de uniformização de jurisprudência verse sobre a possibilidade jurídica de o TCU julgar contas de particulares contratados pela Administração Pública para, em troca de contraprestação financeira, lhe fornecer produtos, prestar serviços ou executar obras, as razões que aduzi e as conclusões a que cheguei naquela oportunidade, mediante parecer lançado à peça 119 do referido TCProcesso 013.967/2012-6, servem, por evidente analogia, a esclarecer os limites e o alcance da jurisdição de contas do TCU sobre particular expropriado pelo Poder Público e, em razão disso, indenizado. Na seção que se segue, valho-me de algumas das passagens daquele parecer, fazendo as necessárias adaptações para a específica questão que ora interessa.
- III -
A prestação de contas é um instituto de origem imemorial. Não se conhece quando teve início a prática de se delegar a uma pessoa, por razões diversas, a administração de bens e valores de outrem, cabendo à pessoa que recebeu essa delegação se reportar ao proprietário ou detentor dos bens e valores, ou a representante de seus interesses, para lhe dar ciência de como atuou na administração do que lhe foi confiado, ou seja, para lhe prestar contas. 
Um interessante exemplo de quão antiga é a prática de uma pessoa confiar a administração de seus bens a outrem, com a correspondente obrigação de o outorgado prestar contas ao outorgante de como administrou os bens alheios, é encontrado na Bíblia, na passagem que passou a ser conhecida como a parábola dos talentos[footnoteRef:2].  [2:  A parábola é apresentada em Mateus, 25: "14 Porque isto é também como um homem que, partindo para fora da terra, chamou os seus servos, e entregou-lhes os seus bens. 15 E a um deu cinco talentos, e a outro dois, e a outro um, a cada um segundo a sua capacidade, e ausentou-se logo para longe. 16 E, tendo ele partido, o que recebera cinco talentos negociou com eles, e granjeou outros cinco talentos. 17 Da mesma sorte, o que recebera dois, granjeou também outros dois. 18 Mas o que recebera um, foi e cavou na terra e escondeu o dinheiro do seu senhor. 19 E muito tempo depois veio o senhor daqueles servos, e fez contas com eles. 20 Então aproximou-se o que recebera cinco talentos, e trouxe-lhe outros cinco talentos, dizendo: Senhor, entregaste-me cinco talentos; eis aqui outros cinco talentos que granjeei com eles. 21 E o seu senhor lhe disse: Bem está, servo bom e fiel. Sobre o pouco foste fiel, sobre muito te colocarei; entra no gozo do teu senhor. 22 E, chegando também o que tinha recebido dois talentos, disse: Senhor, entregaste-me dois talentos; eis que com eles granjeei outros dois talentos. 23 Disse-lhe o seu senhor: Bem está, bom e fiel servo. Sobre o pouco foste fiel, sobre muito te colocarei; entra no gozo do teu senhor. 24 Mas, chegando também o que recebera um talento, disse: Senhor, eu conhecia-te, que és um homem duro, que ceifas onde não semeaste e ajuntas onde não espalhaste; 25 E, atemorizado, escondi na terra o teu talento; aqui tens o que é teu. 26 Respondendo, porém, o seu senhor, disse-lhe: Mau e negligente servo; sabias que ceifo onde não semeei e ajunto onde não espalhei? 27 Devias então ter dado o meu dinheiro aos banqueiros e, quando eu viesse, receberia o meu com os juros. 28 Tirai-lhe pois o talento, e daío ao que tem os dez talentos. 29 Porque a qualquer que tiver será dado, e terá em abundância; mas ao que não tiver até o que tem ser-lhe-á tirado. 30 Lançai, pois, o servo inútil nas trevas exteriores; ali haverá pranto e ranger de dentes."] 
O certo é que, em razão de sua forte e arraigada tradição, a prestação de contas acabou se tornando algo praticamente intuitivo na sociedade.
Já na infância, passamos por experiências simples e cotidianas que nos informam claramente quando surge, para nós, o dever de prestar contas do que fazemos com a coisa alheia que nos é confiada. Assim, quando uma mãe entrega uma certa quantia em dinheiro à sua criança, instruindo-a a ir até a mercearia para, com aquele dinheiro, comprar certos mantimentos, e apenas aqueles mantimentos, devolvendo a ela o troco, procura a mãe incutir na criança o senso de obrigação de fazer exatamente o que lhe foi instruído e de dar satisfação do que fez com o dinheiro que lhe foi confiado. Se a criança entregar à mãe os mantimentos encomendados e o troco correto, a mãe se manifestará de forma elogiosa à conduta do menor (aprovará as suas contas) . Mas se, por culpa da criança, mantimentos e troco não forem devidamente apresentados à mãe, esta, se preocupada com a boa educação de sua cria, repreenderá a conduta do menor (reprovará as suas contas) .
Naturalmente, o instituto da prestação de contas foi-se incorporando ao Direito ao longo do tempo. No Brasil, o ordenamento jurídico prevê diversas situações em que determinadas pessoas se tornam obrigadas a prestar contas por lhes ter sido confiada a administração da coisa alheia. Assim ocorre, por exemplo, com o síndico, pela gestão do condomínio, com o tutor, pela gestão dos bens e dos interesses do tutelado, com o curador, pela gestão dos bens e dos interesses do curatelado, com o inventariante, pela administração do espólio, e com o sócio administrador, pela gestão da sociedade. Para outras situações, além daquelas que expressamente aponta, o ordenamento jurídico brasileiro também reconhece o dever de prestar contas da administração da coisa alheia, bem como o correspondente direito de se exigir do administrador da coisa alheia que preste contas.
O que há de comum, em todas as situações acima consideradas, é a obrigação de prestar contas nascida da delegação legal ou convencional, a determinada ou determinadas pessoas, da gestão de bens, valores ou interesses de outras pessoas. Sem essa delegação, simplesmente não há que se falar em obrigação de prestar contas. Ou, em outros termos, essa delegação constitui pressuposto sine qua non da obrigatoriedade de prestar contas.
Nesse sentido, cabe observar que, na ação de prestação de contas, atualmente regulada pelo que dispõem os artigos 550 a 553 da Lei 13.105, de 16/3/2015 (Código de Processo Civil) , o autor deve peticionar especificando, 'detalhadamente, as razões pelas quais exige as contas, instruindo-a com documentos comprobatórios dessa necessidade, se existirem' (§ 1º do artigo 550) , o que equivale a dizer que, se a petição inicial não demonstrar que o réu tem a obrigação de prestar contas, isto é, se não demonstrar que ao réu foi delegada a administração da coisa de outrem, o juiz haverá de ter a petição por inepta (artigo 330, inciso I, do CPC) .
Dada a sua indiscutível importância, a obrigação de prestar contas da gestão pública mereceu referência expressa na Constituição. De acordo com o artigo 70, parágrafo único, da CF, com a redação que lhe foi dada pela Emenda Constitucional 19, de 1998, 'Prestará contas qualquer pessoa física ou jurídica, pública ou privada, que utilize, arrecade, guarde, gerencie ou administre dinheiros, bens e valores públicos ou pelos quais a União responda, ou que, em nome desta, assuma obrigações de natureza pecuniária'. 
Exsurge de forma cristalina, nesse dispositivo constitucional, que as pessoas sobre as quais recai a obrigação de prestar contas são aquelas às quais se delegou a gestão pública, consistente nas seguintes ações (1ª) utilizar, arrecadar, guardar, gerenciar ou administrar dinheiros, bens e valores públicos; (2ª) utilizar, arrecadar, guardar, gerenciar ou administrar dinheiros, bens e valores pelos quais a União responda; e (3ª) em nome da União, assumir obrigações de natureza pecuniária. Se a uma pessoa (física ou jurídica, pública ou privada, como prevê a CF) não for delegada nenhuma dessas ações, simplesmente não nascerá, para essa pessoa, a obrigação de prestar contas.
A jurisdição de contas do TCU é preceituada no artigo 71, inciso II, da Constituição. Esse dispositivo estabelece que compete ao Tribunal 'julgar as contas dos administradores e demais responsáveis por dinheiros, bens e valores públicos da administração direta e indireta, incluídas as fundações e sociedades instituídas e mantidas pelo Poder Público federal, e as contas daqueles que derem causa a perda, extravio ou outra irregularidade de que resulte prejuízo ao erário público'. 
A primeira parte desse dispositivo constitucional cuida da jurisdição de contas dos agentes públicos que integram os quadros da administração direta e indireta da União e que atuam, nos órgãos ou entidades a que se vinculam, como administradores ou responsáveis por dinheiros, bens e valores. Essa jurisdição diz respeito às contas prestadas ou tomadas daqueles gestores de forma ordinária, periódica e incondicionada ou, ainda, de forma extraordinária e condicionada à ocorrência de certos eventos, como a extinção ou a liquidação de órgãos ou entidades.
A parte final do artigo 71, inciso II, da CF, refere-se à jurisdição de contas que tem lugar em razão das específicas ou especiais ocorrências de 'perda, extravio ou outra irregularidade de que resulte prejuízo ao erário público'. Numa interpretação rasa e isolada desse dispositivo, chega-se à equivocada conclusão de que estariam sujeitos à jurisdição de contas do TCU todos e quaisquer que derem causa a perda, extravio ou outra irregularidade de que resulte prejuízo ao erário. Esse equívoco, no entanto, é afastado quando aquele dispositivo é interpretado em conjunto com o supramencionado artigo 70, parágrafo único, também da CF, com a redação que lhe foi dada pela EC 19/1998. Senão, vejamos.
Se compete ao TCU julgar as contas daqueles que derem causa a perda, extravio ou outra irregularidade de que resulte prejuízo ao erário, esse julgamento só será possível nas hipóteses em que houver previsão normativa para a existência dessas contas, isto é, nas hipóteses em que se estabelecer, por norma jurídica, a obrigatoriedade da prestação de contas. 
Ocorre que o artigo 70, parágrafo único, da CF, serve justamente a isso. Daí que, interpretando-se conjuntamente os dois dispositivos constitucionais em consideração - artigo 70, parágrafo único, e artigo 71, inciso II, parte final -, percebe-se que o que fez o constituinte foi, primeiro, identificar as pessoas que estão obrigadas a prestar contas. Depois, tratou o constituinte de apontar, entre aquelas pessoas, as que deverão ter suas contas levadas a julgamento pelo TCU em razão das ocorrências de perda, extravio ou outra irregularidade de que resulte prejuízo ao erário. Em outros termos, uma interpretação conjunta daqueles dois dispositivos constitucionais nos leva à conclusão de que é competência do TCU julgar as contas de qualquer pessoa física ou jurídica, pública ou privada, que der causa a perda, extravio ou outra irregularidade de que resulte prejuízo ao erário quando essa pessoa: (1ª hipótese) utilizar, arrecadar, guardar, gerenciar ou administrar dinheiros, bens e valores públicos; (2ª hipótese) utilizar, arrecadar, guardar, gerenciar ou administrar dinheiros, bens e valores pelos quais a União responda; ou (3ª hipótese) em nome da União, assumir obrigações de natureza pecuniária.
Trata-se de uma competência constitucional do TCU que se pode traduzir como uma jurisdição especial de contas. Dos dispositivos constitucionais supracitados, depreende-se que essa jurisdição especial de contas, a qual, sabemos, tem sido levada a efeito em sede do procedimento da tomada de contas especial, deve ter lugar nas hipóteses em que presentes dois requisitos básicos. O primeiro é a ocorrência de um ilícito que tenha acarretado prejuízo direto ou indireto ao erário. O segundo requisito é a constatação de que esse ilícito decorreu de uma conduta irregular de pessoa - física ou jurídica, pública ou privada - que tem a obrigação de prestar contas porque lhe foi confiada a gestão pública, assim entendida esta como a gestão de recursos de natureza estritamente pública, a gestão de recursos pelos quais a União responda ou, ainda, a gestão exercida por aquele que, em nome da União, tenha assumido obrigações de natureza pecuniária. 
Assim, claro resta que a simples ocorrência de prejuízo ao erário não constitui condição suficiente para que se submeta o caso à jurisdição especial de contas do TCU. É necessário, ainda, para tanto, que o prejuízo tenha decorrido de um ilícito causado pela conduta irregular de um gestor público, entendendo-se este conceito em sua acepção mais ampla, a qual compreende o agente público gestor, integrante dos quadros do Estado, e também qualquer pessoa a quem o Estado tenha, ainda que em caráter eventual, delegado um múnus público.
Não há, no ordenamento jurídico brasileiro, nenhuma norma que obrigue o particular expropriado pelo Poder Público a prestar contas das quantias que recebeu a título de indenização pela desapropriação. E nem poderia haver, uma vez que a obrigação de prestar contas somente alcança o particular nas hipóteses em que a ele é delegada a gestão da coisa pública, o que, definitivamente, não ocorre na desapropriação.
A tese de que o expropriado pelo Poder Público deve ter suas contas julgadas irregulares, quando, nos termos do referido artigo 71, II, da CF, der 'causa a perda, extravio ou outra irregularidade de que resulte prejuízo ao erário público', suscita, de plano, uma incômoda indagação: que contas?!
O particular expropriado pelo Poder Público de forma nenhuma atua incumbido da gestão pública, traduzida esta, como se viu, nas ações previstas no artigo 70, parágrafo único, da CF: (1ª hipótese) utilizar, arrecadar, guardar, gerenciar ou administrar dinheiros, bens e valores públicos; (2ª hipótese) utilizar, arrecadar, guardar, gerenciar ou administrar dinheiros, bens e valores pelos quais a União responda; ou (3ª hipótese) em nome da União, assumir obrigações de natureza pecuniária. E se não há essa delegação, não há, evidentemente, que se falar em contas ou em obrigação de prestar contas do expropriado.
Repita-se: de acordo com o precitado artigo 70, parágrafo único, da Constituição, somente às pessoas às quais se confia a gestão pública recai a obrigação de prestar contas. Ora, se o particular expropriado pelo Poder Público não atua como gestor público, então não recai sobre ele a obrigação de prestar contas. E se não cabe falar em contas desse particular, como poderia haver julgamento, pelo TCU, dessas inexistentes contas? O julgamento de que trata o citado artigo 71, inciso II, parte final, da Constituição, só se faz possível, evidentemente, sobre contas que existam, ou seja, sobre contas de pessoa que, incumbida da gestão pública - e justamente por isso obrigada a prestar contas -, der causa a dano ao erário.
Se o particular expropriado pelo Poder Público não tem contas a serem julgadas pelo TCU, como se dá, então, a sua responsabilização por dano ao erário a que tenha dado causa?
Para responder a essa questão, duas hipóteses devem ser consideradas: (1ª) o dano ao erário foi causado pela atuação concorrente do particular com quem tenha atuado no caso incumbido da gestão pública e (2ª) o dano ao erário foi causado exclusivamente pela atuação do particular.
Na primeira dessas hipóteses, a responsabilidade pelo dano ao erário deve recair solidariamente sobre o particular expropriado e sobre aqueles que tenham atuado, no caso, como gestores públicos. Isso é o que prevê o artigo 16, § 2º, alínea 'b', da Lei 8.443/1992. Além disso, o particular poderá ser apenado com multa, consoante o que dispõem o artigo 19, caput, e 57, da mesma lei, e, se for o caso, ser declarado temporariamente inidôneo para participar de licitação promovida pela Administração Pública, conforme o disposto no artigo 46 da mesma lei. Nessa hipótese, é de notar que se fazem presentes os pressupostos de constituição e de desenvolvimento válido e regular de uma tomada de contas especial: a ocorrência de um dano ao erário, tendo concorrido para dar causa a esse dano pessoa a que se tenha confiado a gestão pública e que, por isso, e só por isso, tem a obrigação de prestar contas, em conformidade com o disposto no artigo 70, parágrafo único, em combinação com o disposto no artigo 71, inciso II, parte final, da Constituição.
Na segunda das hipóteses acima consideradas, a responsabilidade pelo dano ao erário deve recair exclusivamente sobre o particular expropriado. No entanto, configurada essa hipótese, a tomada de contas especial, instituto que serve exclusivamente à avaliação da gestão pública ante a ocorrência de um dano, não é o instrumento adequado para que se busque a recomposição do erário, cabendo à Administração Pública, nessa hipótese, promover as medidas administrativas ou judiciais cabíveis visando ao ressarcimento do prejuízo sofrido. A contrario sensu - e apenas para argumentar, evidentemente, porque os supracitados dispositivos da Constituição assim não estabelecem -, haveria de se admitir a tomada de contas especial como instrumento idôneo ao processamento da apuração de todo e qualquer dano infligido ao erário, por quem quer que seja. Nessa excêntrica conjetura, poderíamos ter TCEs instauradas contra particulares que tivessem, por exemplo (no meio de sem-número de outros) , pichado ou vandalizado monumentos públicos, abalroado postes de iluminação ou veículos públicos, poluído rios ou lagos ou introduzido softwares maliciosos em sistemas informatizados da Administração.
Por fim, com o propósito de tornar mais claro o meu ponto de vista sobre a matéria ora em discussão, lanço uma indagação: qual é, entre as funções do Tribunal de Contas, aquela que traduz a essência do órgão, ou seja, aquela que, sendo-lhe própria e exclusiva, o faz distinto de todos os outros órgãos e entidades da Administração Pública? 
No meu entender, essa função é a de avaliação da gestão pública mediante julgamento de contas. Outros órgãos e entidades da Administração podem condenar responsáveis à reparação do dano causado e apená-los pela prática de irregularidades contra o erário. Mas apenas o Tribunal de Contas pode avaliar a gestão pública mediante julgamento de contas.
Daí que é preciso zelar, com o máximo esmero, pelo bom e adequado exercício dessa essencial função, sem cair em tentações de se alargar o campo de jurisdição de contas do Tribunal mediante decisões calcadas em interpretações simplistas e equivocadas do texto constitucional. E é exatamente isso o que percebo na questão ora em discussão: a interpretação do que dispõe o artigo 71, inciso II, parte final, da CF, no sentido de que cabe julgamento de contas de todo e qualquer que dê causa a dano ao erário revela-se, data vênia, simplista e equivocada, pois, afinal, não se julga aquilo que não existe.
A meu ver, o Tribunal, órgão da Administração Pública especializado em contas, não pode, de forma nenhuma, negligenciar o mecanismo lógico básico - que, como já disse, até uma bem educada criança apreende - do tradicionalíssimo e arraigado instituto da prestação de contas: somente àquele a quem se delega a administração da coisa alheia recai a obrigação de prestar contas. Por isso, acatar a tese de que o Tribunal pode julgar contas do particular expropriado pelo Poder Público representa, em minha opinião, equívoco jurídico primário e grave, com potencial para disseminar insegurança jurídica entre jurisdicionados e expor o Tribunal a inevitáveis questionamentos perante o Supremo Tribunal Federal.
Para maior clareza, lanço, pois, em síntese, as principais conclusões que podem ser extraídas do que acima foi exposto:
1ª)  somente a delegação legal ou convencional, a determinada pessoa, da gestão de bens, valores ou interesses de outra ou de outras pessoas, faz surgir, para o delegado, a obrigação de prestar contas da administração daquilo que lhe foi confiado, o que equivale a dizer que essa delegação constitui pressuposto sine qua non da obrigação de prestar contas; 
2ª)  exsurge do que dispõe o artigo 70, parágrafo único, da Constituição, com a redação que lhe foi dada pela Emenda Constitucional 19/1998, que as pessoas sobre as quais recai a obrigação de prestar contas são aquelas às quais se delegou a gestão pública, traduzida esta nas seguintes ações: (1ª) utilizar, arrecadar, guardar, gerenciar ou administrar dinheiros, bens e valores públicos; (2ª) utilizar, arrecadar, guardar, gerenciar ou administrar dinheiros, bens e valores pelos quais a União responda; e (3ª) em nome da União, assumir obrigações de natureza pecuniária; isso leva à conclusão de que, se a uma pessoa (física ou jurídica, pública ou privada, como prevê a CF) não for delegada nenhuma dessas ações, simplesmente não nascerá, para essa pessoa, a obrigação de prestar contas;
3ª)  se compete ao TCU julgar as contas daqueles que derem causa a perda, extravio ou outra irregularidade de que resulte prejuízo ao erário, esse julgamento só será possível nas hipóteses em que houver previsão normativa para a existência dessas contas, isto é, nas hipóteses em que se estabelecer, por norma jurídica, a obrigatoriedade da prestação de contas; o artigo 70, parágrafo único, da CF, serve justamente a identificar quais são as pessoas obrigadas a prestar contas;
4ª)  identificados, mediante o artigo 70, parágrafo único, da CF, quais são as pessoas obrigadas a prestar contas, tratou o constituinte, mediante o artigo 71, inciso II, parte final, de apontar, entre aquelas pessoas, as que deverão ter suas contas levadas a julgamento pelo TCU em razão das ocorrências de perda, extravio ou outra irregularidade de que resulte prejuízo ao erário; em outros termos, uma interpretação conjunta daqueles dois dispositivos constitucionais leva à conclusão de que é competência do TCU julgar as contas de qualquer pessoa física ou jurídica, pública ou privada, que der causa a perda, extravio ou outra irregularidade de que resulte prejuízo ao erário quando essa pessoa: (1ª hipótese) utilizar, arrecadar, guardar, gerenciar ou administrar dinheiros, bens e valores públicos; (2ª hipótese) utilizar, arrecadar, guardar, gerenciar ou administrar dinheiros, bens e valores pelos quais a União responda; ou (3ª hipótese) em nome da União, assumir obrigações de natureza pecuniária;
5ª)  o particular expropriado pelo Poder Público não atua incumbido da gestão pública, traduzida nas ações previstas no artigo 70, parágrafo único, da CF, pelo que não recai sobre ele a obrigação de prestar contas pelas quantias que tenha recebido da Administração a título de indenização pela desapropriação;
6ª)  para a responsabilização do particular expropriado pelo Poder Público que tenha dado causa a dano ao erário, deverão ser consideradas duas hipóteses: (1ª) se o dano ao erário foi causado pela atuação concorrente do particular com quem tenha atuado no caso incumbido da gestão pública, então, em sede de tomada de contas especial, o particular deve responder pelo dano em solidariedade com quem atuou incumbido da gestão pública, conforme prevê o artigo 16, § 2º, alínea 'b', da Lei 8.443/1992, ser apenado com multa, consoante o que dispõem o artigo 19, caput, e 57, da mesma lei, e, se for o caso, ser declarado temporariamente inidôneo para participar de licitação promovida pela Administração Pública, conforme o disposto no artigo 46 da mesma lei; (2ª) se o dano ao erário foi causado exclusivamente pela atuação do particular, então este deve responder individualmente pelo dano; no entanto, configurada essa hipótese, a tomada de contas especial, instituto que serve exclusivamente à avaliação da gestão pública ante a ocorrência de um dano, não é o instrumento adequado para que se busque a recomposição do erário, cabendo à Administração Pública, nessa hipótese, promover as medidas administrativas ou judiciais cabíveis visando ao ressarcimento do prejuízo sofrido.
- IV -
Diante do exposto, este representante do Ministério Público junto ao TCU propõe ao Tribunal que, com base no que estabelece o artigo 212 do seu Regimento Interno, determine o arquivamento deste processo de tomada de contas especial por ausência de pressupostos de constituição e de desenvolvimento."
É o relatório.

8.1. Thiago Sobreira Tavares (19671/OAB/CE) e outros, representando Antonio Martins de Souza.

Subprocurador-Geral Lucas Rocha Furtado.

TOMADA DE CONTAS ESPECIAL. PAGAMENTO DE INDENIZAÇÃO EM DUPLICIDADE. NOTIFICAÇÃO COM VISTAS À DEVOLUÇÃO DOS VALORES INDEVIDOS REALIZADA PELO ÓRGÃO DE DESAPROPRIAÇÃO DO DNOCS. INSTAURAÇÃO DO PROCESSO EM RAZÃO DE NÃO DEVOLUÇÃO PELO BENEFICIÁRIO. CITAÇÃO. DELIBERAÇÃO PELA REJEIÇÃO DAS ALEGAÇÕES DE DEFESA COM A CONCESSÃO DE NOVO E IMPRORROGÁVEL PRAZO PARA RECOLHIMENTO DO DÉBITO. REQUERIMENTO DE RECOLHIMENTO PARCELADO DO DÉBITO, APÓS NOTIFICAÇÃO, DEFERIDO MEDIANTE NOVA DELIBERAÇÃO DO TRIBUNAL. INTERRUPÇÃO DO RECOLHIMENTO PARCELADO APÓS O ADIMPLEMENTO DE METADE DAS PARCELAS. VENCIMENTO ANTECIPADO DO SALDO DEVEDOR. CONTAS IRREGULARES. DÉBITO

TOMADA DE CONTAS ESPECIAL (TCE)

Secretaria do TCU no Estado do Ceará (Sec-CE).

Em exame tomada de contas especial instaurada pelo Departamento Nacional de Obras Contra as Secas - Dnocs em razão da não devolução do pagamento por indenização realizada em duplicidade ao Sr. Antônio Martins de Souza, na qualidade de expropriado, em virtude de uma desapropriação de área de 28,73 ha situada no Município de Brejo Santo/CE, no âmbito do Projeto São Francisco.
2.	Consoante exposto no relatório precedente, técnicos responsáveis pelo setor de desapropriações do Dnocs constataram, em nova análise do Laudo de Avaliação de Benfeitorias, o pagamento em duplicidade ao beneficiário, relativo a alguns itens da propriedade indenizada, conduzindo à instauração de tomada de contas especial após insucesso na obtenção da devolução dos valores correspondentes a R$ 61.474,63, em montantes originais, devidos desde a data de 4/12/2007.
3.	Chegada a TCE a este Tribunal, realizou-se a citação do expropriado. Sua defesa foi rejeitada mediante o Acórdão 1916/2014-TCU-Primeira Câmara, tendo o Tribunal, à ocasião, fixado novo e improrrogável prazo para o recolhimento da quantia imputada como débito. Notificado, o responsável requereu parcelamento da dívida em sessenta parcelas. Porém, diante do disposto no Regimento Interno, esta Corte deferiu-lhe parcelamento no limite máximo ali previsto, ou seja, em 36 parcelas mensais e consecutivas, conforme constou do Acórdão 360/2015-TCU-Primeira Câmara.
4.	Conforme noticiado, o responsável, após recolher 18 das 36 parcelas do débito, tornou-se inadimplente, conduzindo a nova notificação para recolhimento do montante integral do saldo devedor, nos termos do art. 217, § 2º, do RI/TCU. Esse, contudo, em vez do recolhimento da dívida, cujo vencimento se deu de modo antecipado (pelo não cumprimento do parcelamento que lhe fora deferido) , dirigiu-se novamente a esta Corte com vistas a requerer novo parcelamento. Tal pedido foi objeto de indeferimento em despacho que proferi nos autos, com substância no pronunciamento da secretaria, haja vista a ausência de amparo legal e regimental para o requerimento formulado.
5.	Notificado dessa decisão, quedou-se o responsável inerte, sem efetuar o recolhimento do débito, razão pela qual a Sec/CE prosseguiu na instrução do feito, conduzindo suas proposições no sentido do levantamento do sobrestamento destes autos, com o julgamento pela irregularidade das contas daquele responsável e condenação em débito, dentre outras providências, deixando-se contudo de propor a aplicação de multa proporcional em face de o Tribunal haver reconhecido sua boa-fé.
6.	Em linha diversa, todavia, o representante do Ministério Público/TCU neste feito, Subprocurador-Geral Lucas Rocha Furtado, revendo seu posicionamento anterior acerca da matéria tratada nestes autos, defende, agora, o arquivamento deste processo, por ausência de pressupostos de constituição e desenvolvimento, ante os motivos declinados em seu parecer.
7.	Em síntese, entende o Subprocurador-Geral que o expropriado, sendo o único responsável arrolado neste feito, porquanto não indicado agente público em solidariedade, não está sujeito à jurisdição de contas deste Tribunal, de forma que não pode ter suas contas julgadas irregulares com condenação em débito. Aduz que, após proferir parecer nos autos em que é tratado incidente de uniformização de jurisprudência para dirimir a divergência de entendimentos a respeito da competência do TCU para julgar contas de terceiros particulares que causem dano ao erário (cf. Acórdão 11842/2016-TCU-Segunda Câmara, Rel. a Min. Ana Arraes, TCProcesso 013.967/2012-6) , chegou à conclusão de que "...na verdade, faz-se perfeitamente correta, racional e consentânea com a Constituição a jurisprudência majoritariamente construída pelo TCU ao longo de décadas no sentido de que a jurisdição de contas do Tribunal não alcança todo e qualquer particular que simplesmente 'toque' em recursos públicos, mas tão somente aquele particular que efetivamente tenha se incumbido da gestão de recursos públicos ou que, ainda que sem essa incumbência, tenha concorrido, com um gestor público, para infligir dano ao erário.".
8.	Alinhou o nobre Subprocurador-Geral os seguintes fundamentos em seu exame conclusivo acerca da interpretação da lei e da Constituição, aplicáveis ao caso em exame:
"1ª)  somente a delegação legal ou convencional, a determinada pessoa, da gestão de bens, valores ou interesses de outra ou de outras pessoas, faz surgir, para o delegado, a obrigação de prestar contas da administração daquilo que lhe foi confiado, o que equivale a dizer que essa delegação constitui pressuposto sine qua non da obrigação de prestar contas; 
2ª)  exsurge do que dispõe o artigo 70, parágrafo único, da Constituição, com a redação que lhe foi dada pela Emenda Constitucional 19/1998, que as pessoas sobre as quais recai a obrigação de prestar contas são aquelas às quais se delegou a gestão pública, traduzida esta nas seguintes ações: (1ª) utilizar, arrecadar, guardar, gerenciar ou administrar dinheiros, bens e valores públicos; (2ª) utilizar, arrecadar, guardar, gerenciar ou administrar dinheiros, bens e valores pelos quais a União responda; e (3ª) em nome da União, assumir obrigações de natureza pecuniária; isso leva à conclusão de que, se a uma pessoa (física ou jurídica, pública ou privada, como prevê a CF) não for delegada nenhuma dessas ações, simplesmente não nascerá, para essa pessoa, a obrigação de prestar contas;
3ª)  se compete ao TCU julgar as contas daqueles que derem causa a perda, extravio ou outra irregularidade de que resulte prejuízo ao erário, esse julgamento só será possível nas hipóteses em que houver previsão normativa para a existência dessas contas, isto é, nas hipóteses em que se estabelecer, por norma jurídica, a obrigatoriedade da prestação de contas; o artigo 70, parágrafo único, da CF, serve justamente a identificar quais são as pessoas obrigadas a prestar contas;
4ª)  identificados, mediante o artigo 70, parágrafo único, da CF, quais são as pessoas obrigadas a prestar contas, tratou o constituinte, mediante o artigo 71, inciso II, parte final, de apontar, entre aquelas pessoas, as que deverão ter suas contas levadas a julgamento pelo TCU em razão das ocorrências de perda, extravio ou outra irregularidade de que resulte prejuízo ao erário; em outros termos, uma interpretação conjunta daqueles dois dispositivos constitucionais leva à conclusão de que é competência do TCU julgar as contas de qualquer pessoa física ou jurídica, pública ou privada, que der causa a perda, extravio ou outra irregularidade de que resulte prejuízo ao erário quando essa pessoa: (1ª hipótese) utilizar, arrecadar, guardar, gerenciar ou administrar dinheiros, bens e valores públicos; (2ª hipótese) utilizar, arrecadar, guardar, gerenciar ou administrar dinheiros, bens e valores pelos quais a União responda; ou (3ª hipótese) em nome da União, assumir obrigações de natureza pecuniária;
5ª)  o particular expropriado pelo Poder Público não atua incumbido da gestão pública, traduzida nas ações previstas no artigo 70, parágrafo único, da CF, pelo que não recai sobre ele a obrigação de prestar contas pelas quantias que tenha recebido da Administração a título de indenização pela desapropriação;
6ª)  para a responsabilização do particular expropriado pelo Poder Público que tenha dado causa a dano ao erário, deverão ser consideradas duas hipóteses: (1ª) se o dano ao erário foi causado pela atuação concorrente do particular com quem tenha atuado no caso incumbido da gestão pública, então, em sede de tomada de contas especial, o particular deve responder pelo dano em solidariedade com quem atuou incumbido da gestão pública, conforme prevê o artigo 16, § 2º, alínea 'b', da Lei 8.443/1992, ser apenado com multa, consoante o que dispõem o artigo 19, caput, e 57, da mesma lei, e, se for o caso, ser declarado temporariamente inidôneo para participar de licitação promovida pela Administração Pública, conforme o disposto no artigo 46 da mesma lei; (2ª) se o dano ao erário foi causado exclusivamente pela atuação do particular, então este deve responder individualmente pelo dano; no entanto, configurada essa hipótese, a tomada de contas especial, instituto que serve exclusivamente à avaliação da gestão pública ante a ocorrência de um dano, não é o instrumento adequado para que se busque a recomposição do erário, cabendo à Administração Pública, nessa hipótese, promover as medidas administrativas ou judiciais cabíveis visando ao ressarcimento do prejuízo sofrido."
9.	Peço vênias ao representante do Ministério Público/TCU por divergir em relação à matéria. Consigno, desde logo, que acompanho o pronunciamento da Sec/CE. Entendo que a questão resta superada nestes autos quando em exame inicial do feito colocaram-se diante do poder decisório desta Corte de Contas duas proposições, uma no sentido do arquivamento do feito, outra da citação, a qual já fora efetuada, iniciando-se os pagamentos pelo responsável, após duas deliberações havidas, uma no sentido da rejeição das alegações de defesa com concessão de novo e improrrogável prazo para recolhimento do débito e outra para o recolhimento parcelado.
10.	Entretanto, em face dos argumentos de ordem jurídico-interpretativa empreendidos no parecer ministerial, apresento a seguir posicionamento defendido no voto condutor do ainda recente Acórdão 15080 - TCU - 1ª Câmara, o qual, havido em deliberação unânime desse Colegiado, na sessão do dia 27/11/2018, opôs-se a semelhante interpretação conferida pelo d. Subprocurador-Geral às disposições legais e constitucionais acerca da prestação e da tomada de contas de particulares responsabilizados sem a concorrência/conluio de agentes públicos. No referido voto condutor o então relator, Ministro Benjamin Zymler, bem cuidou de afastar o entendimento acerca da impossibilidade de julgamento de contas e condenação unicamente do particular, sem responsabilização solidária com agente público, trazendo também importante observação acerca da já conhecida Súmula 187 da jurisprudência deste Tribunal responsável por dispensar, em certos casos, a tomada de contas especial quando houver dano ou prejuízo financeiro ou patrimonial causado por pessoa estranha ao serviço público e sem conluio com servidor. Em razão de alinhar-me a tal entendimento, passarei a reproduzir a seguir excerto da manifestação de Sua Excelência naquele julgado, o qual, em sentido contrário, fundamenta juridicamente o encaminhamento ora alvitrado pela Secretaria e acolhido por este Relator:
"VOTO COMPLEMENTAR
No dia 6/3/2018, o Subprocurador-Geral Lucas Rocha Furtado solicitou vista deste processo, com fulcro no art. 112 do Regimento Interno do TCU.
2.	O representante do Parquet especializado apresentou parecer no qual concorda com o meu entendimento no sentido de afastar a responsabilidade da Sra. [...omissis...]. Contudo, discordou da condenação em débito da empresa [...omissis...], que havia sido proposta de forma uniforme por mim e pelas instâncias que me precederam, tendo ressaltado que:
'para a responsabilização do particular contratado pela Administração Pública que tenha dado causa a dano ao erário, deverão ser consideradas duas hipóteses:
 (1ª) se o dano ao erário foi causado pela atuação concorrente do particular contratado com quem tenha atuado no caso incumbido da gestão pública, então, em sede de tomada de contas especial, o particular deve responder pelo dano em solidariedade com quem atuou incumbido da gestão pública, conforme prevê o artigo 16, § 2º, alínea 'b', da Lei 8.443/1992, ser apenado com multa, consoante o que dispõem o artigo 19, caput, e 57, da mesma lei, e, se for o caso, ser declarado temporariamente inidôneo para participar de licitação promovida pela Administração Pública, conforme o disposto no artigo 46 da mesma lei; 
 (2ª)  se o dano ao erário foi causado exclusivamente pela atuação do particular contratado, então este deve responder individualmente pelo dano; no entanto, configurada essa hipótese, a tomada de contas especial, instituto que serve exclusivamente à avaliação da gestão pública ante a ocorrência de um dano, não é o instrumento adequado para que se busque a recomposição do erário, cabendo à Administração Pública, nessa hipótese, promover as medidas administrativas ou judiciais cabíveis visando ao ressarcimento do prejuízo sofrido.
Diante do exposto, este representante do Ministério Público junto ao TCU, por entender que a presente tomada de contas especial carece de pressupostos de constituição e desenvolvimento, propugna por que este processo seja arquivado, em conformidade com o que dispõe o artigo 212 do Regimento Interno do Tribunal.'
3.	Apesar de reconhecer a qualidade dos argumentos apresentados pelo Subprocurador-Geral em seu parecer, solicito as vênias de estilo para manter o entendimento exarado no meu voto original, pelas razões que passo a expor.
4.	O art. 70 da Constituição Federal assim dispõe em seu parágrafo único:
'Parágrafo único. Prestará contas qualquer pessoa física ou jurídica, pública ou privada, que utilize, arrecade, guarde, gerencie ou administre dinheiros, bens e valores públicos ou pelos quais a União responda, ou que, em nome desta, assuma obrigações de natureza pecuniária.'
5.	A primeira parte do inciso II do art. 71 da Constituição Federal atribui ao Tribunal de Contas da União a competência para:
'II - julgar as contas dos administradores e demais responsáveis por dinheiros, bens e valores públicos da administração direta e indireta, incluídas as fundações e sociedades instituídas e mantidas pelo poder público federal, (...) '
6.	Esses dois dispositivos constitucionais estão fortemente entrelaçados. O primeiro disciplina o princípio constitucional da prestação de contas e estabelece aqueles que devem prestá-las. O segundo estabelece a jurisdição do Tribunal de Contas da União sobre a matéria.
7.	da análise dos limites subjetivos fixados por essas disposições, verifica-se que o dever de prestar contas e a jurisdição do TCU sobre os responsáveis envolve tanto os agentes públicos quanto os privados. Para o surgimento do dever de prestar contas basta que a pessoa esteja na condição de responsável pela administração de dinheiros, bens e valores públicos, a qual é atribuída a todos aqueles que arrecadem, guardem, gerenciem ou administrem dinheiros, bens e valores públicos.
8.	A segunda parte do inciso II do art. 71 da Constituição Federal, por sua vez, atribui ao TCU a competência para julgar:
'II - (...) as contas daqueles que derem causa a perda, extravio ou outra irregularidade de que resulte prejuízo ao erário público'. (segunda parte) 
9	Nesse caso, exige-se um evento específico para ocorrer a necessidade da apresentação das contas, qual seja, a existência de eventual prejuízo ao patrimônio público. Por isso, trata-se de contas especiais ou não ordinárias.
10. Também aqui, a norma não teve o seu alcance subjetivo delimitado. Ou seja, estaria alcançado pela obrigação de prestar contas todo aquele cuja conduta provoque prejuízo ao erário. Não há, pois, nesse dispositivo constitucional a distinção entre agentes públicos ou particulares e tampouco há a exigência de que esses últimos estejam exercendo múnus público ou que tenham agido em solidariedade com qualquer agente público.
11. Poder-se-ia, é bem verdade, interpretar que essa segunda parte do mencionado inciso II abrange somente aqueles tratados na primeira parte desse inciso, ou seja, os responsáveis por bens públicos. Entretanto, caso se adote tal entendimento, chegar-se-ia à conclusão de que a segunda parte do dispositivo em exame encerraria uma regra inútil, ou seja, uma redundância, porquanto os agentes públicos ou particulares a exercer múnus público, independentemente de terem cometido dano ou não, já são alcançados pelo dever de prestar contas e estão sujeitos à jurisdição do TCU. Trata-se, portanto, de ilação a ser rechaçada.
12. Outra interpretação possível seria a de que a norma somente se refere aos agentes públicos não responsáveis originariamente pela gestão de bens. Ou seja, aqueles servidores públicos ou agentes particulares no exercício de múnus público, não incluídos no rol de responsáveis das contas ordinárias. Por não estarem abrangidos na primeira parte do inciso II do art. 71 da Constituição Federal, seria razoável supor que a segunda parte do inciso II a eles se refira.
13. Entretanto, entender desse modo significa impor uma restrição não autorizada ao significado da norma constitucional. Ora, se a parte final do dispositivo em exame preconiza que compete ao TCU julgar as contas daqueles que derem causa à perda, extravio ou outra irregularidade de que resulte prejuízo ao erário, não há qualquer razão jurídica para delimitar o sentido da expressão 'daqueles' aos agentes administrativos ou particulares no exercício de múnus público.
14. Desse modo, é assente que a parte final do inciso II do art. 71 da Constituição Federal alcança os agentes particulares, os quais terão de prestar contas e serão sujeitos à jurisdição do TCU, caso deem causa à perda, extravio ou outra irregularidade de que resulte prejuízo ao erário.
15. Dito isso, passo a examinar a necessidade de se configurar a responsabilidade solidária de agente público para a responsabilização de empresa privada causadora de dano aos cofres da União.
16. Acerca do assunto, sou da opinião que a leitura do art. 71, inciso II, da Constituição Federal não permite a conclusão de que a condenação em débito daquele que der causa a prejuízo ao erário somente ocorrerá se houve a condenação solidária de agente público. Nesse sentido, entendo que o dispositivo definiu dois espaços de atuação distintos da competência do Tribunal de julgar contas: a dos agentes que exercem múnus público e de qualquer pessoa que deu causa a um dano ao erário. 
17. Quando se estabeleceu a jurisdição do TCU sobre aqueles que deram causa à perda, extravio ou outra irregularidade de que resulte prejuízo ao erário, o dispositivo não exigiu a participação de agentes administrativos nos atos jurídicos praticados por tais sujeitos. Tal exegese somente seria possível se a aludida norma tivesse, por exemplo, essa redação:
	'art. 71. O controle externo, a cargo do Congresso Nacional, será exercido com o auxílio do Tribunal de Contas da União, ao qual compete:
	 (...) 
	II. julgar as contas:
	a) dos administradores e demais responsáveis por dinheiros, bens e valores públicos da administração direta e indireta, incluídas as fundações e sociedades instituídas e mantidas pelo Poder Público federal; 
	b) daqueles que, em conjunto com os administradores e demais responsáveis por dinheiros, bens e valores públicos da administração direta e indireta, derem causa a perda, extravio ou outra irregularidade de que resulte prejuízo ao erário público;'
18. Todavia, entendo que extrair da aludida norma o sentido expresso na redação acima implica desconstruir o significado do texto constitucional, o que é absolutamente vedado ao intérprete. Nesse sentido, cito Dimitri Dimoulis: ' (...) ao intérprete não é dado escolher significados que não estejam abarcados pela moldura da norma. Interpretar não pode significar violentar a norma.' (Positivismo Jurídico. São Paulo: Método, 2006, p. 220) .
19. Dessa forma, deve-se tomar o sentido etimológico como limite da atividade interpretativa, o qual não pode superado, a ponto de destruir a própria norma a ser interpretada. Ou, como diz Konrad Hesse, 'o texto da norma é o limite insuperável da atividade interpretativa.' (Elementos de Direito Constitucional da República Federal da Alemanha, Porto Alegre: Sergio Antonio Fabris, 2003, p. 71) . 
20. Com isso, concluo que o agente particular que tenha dado causa a um dano ao erário está sujeito à jurisdição desta Corte de Contas, independentemente de ter atuado em conjunto com agente da Administração Pública, conforme dispõe o art. 71, inciso II, da Constituição Federal.
21. Isso não implica, por óbvio, que o TCU deve atuar em todas as situações nas quais uma pessoa jurídica privada tenha causado prejuízo aos cofres públicos. Nesse ponto, repito as considerações que fiz na Sessão Plenária de 28/11/2012:
'Por outro lado, considerando que são finitas as possibilidades de atuação dos órgãos de controle, não é razoável supor que todas as situações em que ocorra débito ao erário devam ser submetidas ao Tribunal de Contas da União. No mesmo sentido, não deveria ocorrer a obrigação de o Tribunal apreciar as contas de todos aqueles que gerirem bens públicos.
Assim, à luz dos princípios da proporcionalidade e razoabilidade, são legítimas as ações que buscam focar a atuação de controle nas situações mais relevantes. Maximiza-se assim a proteção ao erário e atende-se ao princípio constitucional da eficiência, que em poucas palavras pode ser traduzido como a busca do melhor resultado possível ante os recursos disponíveis.
Atuando nessa linha, no exercício de seu poder regulamentar, o TCU costuma estabelecer que devem a ele ser submetidos somente processos que cuidam de potenciais danos ao erário superiores a determinado valor. Ou então, sem afastá-los de sua jurisdição, estipula-se que determinados administradores de bens públicos não precisam apresentar contas ao Tribunal ordinariamente (v.g. os responsáveis pela administração dos conselhos de fiscalização profissional) .
Ainda com base nesse entendimento, pode haver situações em que a natureza da operação que provocou o dano ao erário não justifica ou não recomenda a atuação do TCU. Tome-se, por exemplo, a inadimplência de particulares em operações de crédito regularmente realizadas - ou seja, de acordo com os normativos pertinentes - por bancos oficiais. Primeiro, porque a quantidade dessas operações demandaria significativos esforços dos órgãos de controle, alijando-os da atuação em situações mais relevantes. Segundo, porque se trata de operações tipicamente privadas de acordo com o regime jurídico próprio das empresas privadas a que estão submetidas as instituições financeiras oficias (art. 173, § 1º, inciso II, da Constituição Federal) .
Veja-se que esses exemplos de balizamento da atuação do TCU não levaram em conta o fato de o agente ser público ou particular e tampouco se deve haver conluio entre esses agentes para que o particular se submeta à jurisdição do TCU. Verificou-se, sim, se a situação, de acordo com os princípios constitucionais pertinentes, justifica ou não a atuação do órgão de controle externo.
Esse entendimento, a meu ver, é o que deve ser seguido pelas normas infraconstitucionais para que elas sejam compatíveis com o texto constitucional.
Nesse contexto de que a atuação do TCU não deve ser definida simplesmente em razão da natureza jurídica dos agentes envolvidos, foi editado o Enunciado 187 da Súmula de Jurisprudência do TCU:
'sem prejuízo da adoção, pelas autoridades ou pelos órgãos competentes, nas instâncias próprias e distintas, das medidas administrativas, civis e penais cabíveis, dispensa-se, a juízo do Tribunal de Contas, a tomada de contas especial, quando houver dano ou prejuízo financeiro ou patrimonial, causado por pessoa estranha ao serviço público e sem conluio com servidor da Administração Direta ou Indireta e de Fundação instituída ou mantida pelo Poder Público, e, ainda, de qualquer outra entidade que gerencie recursos públicos, independentemente de sua natureza jurídica ou do nível quantitativo de participação no capital social.'
Ou seja, cabe ao TCU, de acordo com os princípios constitucionais que regem a matéria e com os parâmetros legais pertinentes, delimitar as situações em que os particulares estão sujeitos a sua jurisdição.'
22. Por fim, trato da suposta incompatibilidade do § 2º do art. 16 da Lei 8.443/1992 com o os arts. 70, parágrafo único, e 71, inciso II, da Constituição Federal. Acerca do assunto, reproduzo mais uma vez as considerações por mim esposadas na supramencionada comunicação ao Plenário.
23. À primeira vista, o § 2º do art. 16 da Lei 8.443/1992 limitaria o campo de atuação do TCU.
24. Entretanto, o campo de jurisdição do Tribunal de Contas da União foi definido no Capítulo II do Título I da Lei 8.443/1992, sendo que o seu art. 5º dispõe que:
'art. 5° A jurisdição do Tribunal abrange:
I - qualquer pessoa física, órgão ou entidade a que se refere o inciso I do art. 1° desta lei, que utilize, arrecade, guarde, gerencie ou administre dinheiros, bens e valores públicos ou pelos quais a União responda, ou que, em nome desta assuma obrigações de natureza pecuniária;
	II - aqueles que derem causa a perda, extravio ou outra irregularidade de que resulte dano ao erário;'
25. Ou seja, a norma legal estabelece parâmetros praticamente idênticos aos da Constituição Federal no que diz respeito à fixação da jurisdição do TCU. Assim, sob esse aspecto, não haveria que se falar em incompatibilidade entre a norma legal e a norma constitucional.
26. Por outro lado, observo que o entendimento no sentido de que é necessária a participação de agente público atuando para a responsabilização de terceiros está baseada no § 2º do art. 16 da Lei 8.443/1992, constante da Seção II do Capítulo I do Título II dessa Lei, que versa acerca dos procedimentos a serem adotados nas tomadas ou prestações de contas.
27. Desta feita, ao se adotar uma apreciação sistemática da Lei 8.443/1992, parece-me que o seu art. 16, § 2º, não trata da definição do campo jurisdicional do TCU, mas de meros procedimentos a serem adotados nos processos de contas.
28. Em nome do princípio da conservação das normas e da presunção de constitucionalidade das leis, cabe, na hipótese de haver mais de uma interpretação possível, acatar aquela que preserva a validade da norma. Assim, tendo em conta as ponderações efetuadas acerca do disposto nos arts. 70 e 71, inciso II, da Constituição Federal, entendo ser possível extrair do comando legal supramencionado o mesmo sentido dos referidos artigos da Constituição.
29. Em suma, pode-se concluir que, quando a norma determina que cabe ao TCU 'fixar responsabilidade solidária do agente público que praticou o ato irregular e do terceiro que, como contratante ou parte interessada na prática do mesmo ato, de qualquer modo haja concorrido para o cometimento do dano apurado', ela está a firmar o procedimento a ser adotado quando houver fundamentos jurídicos para a fixação da solidariedade. Não se vislumbra aqui, repito, qualquer limitação ao alcance de jurisdição, no sentido de que terceiros que tenham lesado o erário sem a coparticipação de agentes públicos não se submetem a esta Corte de Contas.
30. Como consequência dessas considerações, não haveria que se falar em incompatibilidade entre esse dispositivo legal e a Constituição Federal.
 (...) " [voto proferido pelo Min. Benjamin Zymler, condutor do Acórdão 15080 - TCU - 1ª Câmara, prolatado na sessão do dia 27/11/2018]
11.	In casu, portanto, entendo bastante explicitadas as razões pelas quais o responsável deve ter suas contas julgadas irregulares com condenação em débito. A jurisdição de contas lhe alcança em razão justamente do disposto no art. 5º, inciso II, da Lei 8.443/1992. Afinal, o responsável foi beneficiado por erro cometido pela administração pública e, mesmo ciente e notificado, quedou-se inerte com relação à devolução integral da quantia recebida indevidamente. Ademais, tendo efetuado pagamento de 18 das 36 parcelas referentes à recomposição do erário, deferidas por deliberação desta Corte, deixou de adimplir com a totalidade do compromisso assumido.
12.	Assim, ao alinhar-me às proposições da unidade instrutiva, deixo de acolher apenas o disposto no item III da proposta de encaminhamento alvitrada pela então Secex/CE, uma vez que a faculdade de parcelar a dívida já foi deferida ao responsável em etapa anterior nos autos, quedando-se ele, entretanto, inadimplente, fato que resultou no vencimento antecipado da dívida nos termos do art. 217, § 2º, do RI/TCU, razão pela qual não há amparo legal para autorização de novo parcelamento, ao menos perante esta Corte de Contas.
	Feitas essas considerações, acolhendo as proposições da unidade técnica, com ajuste deste Relator, manifesto-me por que o Tribunal aprove o acórdão que ora submeto à deliberação deste Colegiado.
TCU, Sala das Sessões Ministro Luciano Brandão Alves de Souza, em 12 de março de 2019.
AUGUSTO SHERMAN CAVALCANTI 
Relator